臺灣高等法院民事判決
111年度勞上字第27號
上  訴  人  姚志萍  
            黃任鵬  
            黃任宏  

            林文玲  
共      同
訴訟代理人  邱昱宇律師	 	
被 上訴 人  捷飛運通股份有限公司


法定代理人  巫瑛瑜  
訴訟代理人  林元祥律師
            謝家岷律師

上列當事人間請求給付資遣費等事件，上訴人對於中華民國111
年1月14日臺灣臺北地方法院110年度勞訴字第236號第一審判決
提起上訴，本院於111年7月12日言詞辯論終結，判決如下：
    主      文
上訴駁回。
第二審訴訟費用由上訴人負擔。
    事實及理由
甲、程序方面：
    被上訴人法定代理人於本院審理時變更為巫瑛瑜，有被上訴
    人公司變更登記表可稽（見本院卷第53至59頁），其具狀聲
    明承受訴訟（見本院卷第23至25頁），應予准許。
乙、實體方面：
一、上訴人主張：伊各自如附表所示到職日起受僱於被上訴人，
    被上訴人於民國89年11月間因外商併購改組，為鼓勵伊繼續
    為新團隊奉獻心力，於同年月30日給予如附表「不當扣減」
    欄所示金額之獎勵（名義為離職金，下稱系爭離職金）。被
    上訴人依勞動基準法（下稱勞基法）第11條第4款規定，於
    附表所示日期終止兩造勞動契約，應給付伊資遣費，其中姚
    志萍、黃任鵬、黃任宏已符合退休條件，亦應給付退休金。
    詎被上訴人自應給付資遣費、退休金中扣除系爭離職金，並
    脅迫伊簽立資遣費計算書（下稱系爭計算書），而短付如附
    表「不當扣減」所示之金額等情。爰依勞基法第55條、勞工
    退休金條例（下稱勞退條例）第12條規定，求為命被上訴人
    給付伊如附表「不當扣減」欄所示金額各本息之判決。
二、被上訴人則以：上訴人於89年11月15日因離職結算年資，由
    伊給付系爭離職金，其性質為資遣費，兩造另於89年12月1
    日簽立新進人員聘僱約定書，成立新勞動契約關係，嗣伊先
    後於105、106年間資遣上訴人時，以較有利之方式，即併採
    年資計算資遣費、退休金，扣除已領取之系爭離職金，上訴
    人分別於105年11月25日、106年9月21日簽立系爭計算書，
    與伊成立和解契約，自應受拘束而不得再為請求等語，資為
    抗辯。
三、原審判決上訴人敗訴，上訴人不服，提起上訴。其聲明：㈠
    原判決廢棄。㈡被上訴人應給付上訴人如附表「不當扣減」
    欄所示之金額，及各自如附表「利息起算日」欄所示之日起
    至清償日止，按週年利率5％計算之利息。被上訴人答辯聲明
    ：上訴駁回。
四、下列事項為兩造所不爭執，應可信為真實（見本院卷第74頁
    ）：
　㈠上訴人各自如附表所示到職日起受僱於被上訴人，被上訴人
　  於89年11月間因外商併購改組，於同年月30日給予如附表「
    不當扣減」所示金錢（名義為離職金）。
　㈡被上訴人依勞基法第11條第4款於附表所示日期終止兩造勞動
    契約，其中姚志萍、黃任鵬、黃任宏符合退休條件，被上訴
    人於應給付上訴人之資遣費、退休金中扣除系爭離職金而為
    給付，並已付訖。
　㈢黃任鵬、黃任宏及林文玲並於105年11月25日、姚志萍於106
    年9月21日簽立系爭計算書。
五、本件之爭點厥為：上訴人主張被上訴人應給付差欠之系爭離
    職金，是否有理？
　㈠上訴人主張被上訴人表示若不同意簽立系爭計算書即不給付
    資遣費或退休金，其意思表示受脅迫云云。惟：
　⒈按民法第92條第1項規定，因被脅迫而為意思表示者，表意人
    得撤銷其意思表示。所謂因被脅迫而為意思表示，係指因相
    對人或第三人以不法危害之言語或舉動加諸表意人，使其心
    生恐怖，致為意思表示而言。當事人主張係因被脅迫而為之
    者，應就其被脅迫之事實，負舉證之責（最高法院95年度台
    上字第2948號判決意旨參照）。
　⒉查系爭計算書均詳載員工到職日、離職日、服務年資、平均
    工資、基此計算給付款項明細，包括退休金、資遣費、未休
    特休假工資等，及如何扣除系爭離職金之數額（見原審卷第
    33、35頁、第43至47頁、第49至51頁、第59至63頁、第287
    至291頁），姚志萍亦自承：伊被通知前往領取該筆款項時
    ，本來不清楚實際要領的金額為何，因計算書上有記載要扣
    這筆錢，就主動詢問，當時人事主管雷先生告知伊是89年的
    資遣費，並向伊表示不要再跟他吵了，他也要離職了等語（
    見本院卷第73頁），足見系爭計算書係被上訴人提供員工辦
    理資遣或退休作為與員工逐一核對資料及數據後，憑以給付
    之依據，與一般公司行號員工離職時需加以確認填載之事項
    並無特別不同，倘有疑義，自得釐清後再行簽署，縱人事主
    管於姚志萍異議時表示不要再跟伊吵了等語，充其量僅係表
    明不願與其再事爭執之意，姚志萍仍得拒絕簽名，俟釐清扣
    款原因後再簽名領取，無礙其依勞基法第55條規定請求退休
    金之權利，上訴人任職期間年資之計算，勞基法第10條、第
    57條亦有規範，非被上訴人得任意為之，尚難認被上訴人有
    何藉經濟上優勢，使上訴人處於非締約完全自由情境。上訴
    人復未就其主張受脅迫而簽立系爭計算書之利己事實舉證以
    實其說，尚無可採。　　
　㈡上訴人復主張系爭計算書為被上訴人單方預為擬定，統一運
    用於給付退休金及資遣費等事項之定型化契約，已將扣除系
    爭離職金等事項記載於系爭計算書，致伊所領資遣費及退休
    金等有短少，顯失公平，濫用僱主優勢地位，使伊喪失選擇
    及決定之締約權利，應屬無效。惟查：
　⒈被上訴人於89年11月間經外商併購改組，被上訴人給付上訴
    人系爭離職金之金額係按改組前之年資結算等情，為上訴人
    所不否認（見本院卷第182頁）。證人即被上訴人改組前之
    董事長陳香玲於另案（即本院108年度勞上易字第65號，下
    稱系爭另案）亦證述：改組時伊代表香港方與美方談併購，
    兩方都希望原有員工留下來，系爭離職金係根據員工離職日
    之年資去計算，所以員工寫1份辭職信，公司給他1份聘僱書
    ，年資沒有中斷，但根據新的聘僱書，是結清年資的意思等
    語（見原審卷第88、89頁），並有被上訴人支付系爭離職金
    之支票、離職金年資結算明細表及上訴人簽立之辭職申請書
    及新進員工聘僱約定書可按（見原審卷第169至199頁），該
    支票之發票人係由被上訴人原負責人陳香玲簽發，並申報當
    年度支出員工給付之免稅額，足見被上訴人因內部經營權變
    更，為釐清對於員工前後年資提撥金之負擔，前後經營者約
    定由舊經營者先行結算員工之年資無訛，堪認系爭離職金係
    被上訴人於89年11間因經營權改組而提前結清上訴人年資所
    為之給付。
　⒉上訴人雖主張被上訴人給付時並未告知係提前結算年資，而
    係告知系爭離職金是獎勵員工對公司貢獻所發給之獎金云云
    ，並舉辭職申請書及證人陳香玲之證述為憑。然：
　⑴按定期契約屆滿後或不定期契約因故停止履行後，未滿3個月
    而訂定新約或繼續履行原約時，勞工前後工作年資，應合併
    計算，勞基法第10條定有明文。立法理由乃謂勞工特別休假
    、資遣費及退休金之給與，均與勞工年資有關，為免僱主利
    用換約等方法，中斷年資之計算，損及勞工權益，特明文予
    以限制。所謂因故停止履行並無明文例示，為保證勞工權益
    ，應採擴張解釋，除退休外，縱因資遣或其他離職事由，於
    未滿3個月內復職而訂立新約，或繼續履行原約時亦包括在
    內。
　⑵卷附上訴人辭職申請書上記載「本件奉董事長指示，為感念
    該員工就職期間對本公司所付出之心力，同意於該員工離職
    時給付離職金…」等詞（見原審卷第169、177、185、193頁
    ），明確記載給付名目為「離職金」，而非具有恩給性質之
    「獎金」。至證人陳香玲於系爭另案證述：伊不是很懂法律
    ，但員工工作是接續的，伊沒有明確告知結清年資的意思，
    這筆錢也不是分紅，只是公司能賣掉，賺錢是員工的貢獻，
    老闆拿出1筆錢分配給員工，算是分紅嗎？是把賺的錢給員
    工，感謝他們的意思，迄伊作證已相隔19年了，已不太記得
    這件事了等語（見原審卷第90、91）。可知證人陳香玲明確
    表示系爭離職金非屬公司依勞基法第29條規定給與之獎金或
    分配之紅利，充其量僅能證明被上訴人原經營團隊，除為釐
    清對員工前後年資提撥之負擔外，尚寓有感謝之意，始提前
    結算年資，由原經營團隊發給系爭離職金。上訴人擷取陳香
    玲證詞隻字片語，遽謂系爭離職金係為獎勵員工所發給之獎
    金，已嫌無憑。
　⑶據證人即原運務部經理劉柏平於系爭另案證述：當時公司發
    給離職金的原因，是因為被外商併購，等於我離開舊公司讓
    新公司聘用，獎金跟離職金是分開的，如果有獎金是另外給
    的，當時公司有1個說明會，應該有通知部門主管參加等語
    （見系爭另案一審卷第112至114頁），顯然被上訴人於89年
    改組時即向員工說明領取系爭離職金之依據有別於獎金。上
    訴人黃任鵬於系爭另案亦不否認：知道公司有給1筆名稱為
    離職金之款項，是按伊當時年資計算，當時有說如果要繼續
    任職，要簽辭職申請書及新進人員聘僱約定書等語（見原審
    卷第92、93頁），佐以上訴人均同時簽立辭職申請書及新進
    人員聘僱約定書，辭職申請書上載明上訴人領取系爭離職金
    金額等情，堪認上訴人均知受領系爭離職金，需簽立辭職申
    請書及聘僱約定書，金額恰與上訴人年資計算之資遣費相當
    ，且其名稱為離職金，亦難有誤認獎金之可能，上訴人自不
    得諉為不知。是上訴人主張系爭離職金為具有恩給性質之獎
    金，不具有結清年資之性質云云，並無足取。
　⒊再者，依內政部74年8月7日台內勞字第35608號函意旨：「勞
    工前後工作年資，依勞動基準法第10條規定合併者，往後再
    辦理資遣或退休時，事業單位得將前所核發之資遣費扣除」
    。被上訴人於辦理上訴人之退休及資遣時，扣除上訴人89年
    所受領之系爭離職金，即非無據。且上訴人既已預先收受按
    其年資結算之系爭離職金，且該金額並無短少，難認被上訴
    人事後於上訴人實際離職或退休時再予以扣除，有何顯失公
    平之情形，上訴人主張系爭計算書因之無效云云，尚無可採
    。
　⒋準此，系爭計算書將上訴人於89年前後年資併計，約定被上
    訴人自應給付上訴人之資遣費、退休金中扣除系爭離職金後
    為給付，於法並無不合，亦無拋棄任何權利或其他顯失公平
    之處，上訴人主張其不受系爭計算書之拘束，仍得請求被上
    訴人給付系爭離職金云云，即非可採。　　　　
　㈢又上訴人並非系爭另案訴訟之當事人，系爭另案對本件訴訟
    並無既判力或爭點效之適用，本院認定事實、解釋契約、適
    用法律自不受系爭另案訴訟之拘束。上訴人主張本件應與系
    爭另案以被上訴人於89年間給付之離職金性質屬獎金乙節為
    相同認定而為有利上訴人之判斷云云，尚嫌無據。
六、綜上所述，上訴人依勞基法第55條、勞退條例第12條規定，
    求為命被上訴人給付上訴人如附表「不當扣減」欄所示之金
    額，及各自如附表「利息起算日」欄所示之日起至清償日止
    ，按週年利率5％計算之利息，為無理由，應予駁回。原審為
    上訴人敗訴之判決，所持理由雖與本院略有不同，惟結論並
    無二致，仍應予維持。上訴論旨指摘原判決不當，求予廢棄
    改判，為無理由，應駁回上訴。並依民事訴訟法第78條、第
    85條第1項本文規定，為訴訟費用負擔之判決。
七、本件事證已臻明確，兩造其餘之攻擊或防禦方法及所用之證
    據，經本院斟酌後，認為均不足以影響本判決之結果，爰不
    逐一論列，附此敘明。
丙、據上論結，本件上訴為無理由，判決如主文。
中　　華　　民　　國　　111 　年　　8 　　月　　2 　　日
                  勞動法庭
                      審判長法  官  胡宏文
                            法  官  陳心婷
                            法  官  陳筱蓉
附表：　　　　　　　　　　
編號 姓名 任職期間  年資 離職前6個月平均工資 不當扣減  利息起算日   到職日 契約終止日     1 姚志萍 76年2月4日 106年8月31日 30年6月27日 7萬9522元 76萬7750元 106年10月1日 2 黃任鵬 72年11月15日 105年10月31日 32年11月16日 11萬7971元 104萬2083元  105年12月1日 3 黃任宏 80年8月1日 105年10月31日 25年3月 7萬652元 35萬4667元  105年12月1日 4 林文玲 82年2月5日 105年10月31日 23年9月19日 9萬6999元 28萬5000元 105年12月1日 
正本係照原本作成。
上訴人合併上訴利益額逾新臺幣150萬元，如不服本判決，應於
收受送達後20日內向本院提出上訴書狀，其未表明上訴理由者，
應於提出上訴後20日內向本院補提理由書狀（均須按他造當事人
之人數附繕本）上訴時應提出委任律師或具有律師資格之人之委
任狀；委任有律師資格者，另應附具律師資格證書及釋明委任人
與受任人有民事訴訟法第466條之1第1項但書或第2項所定關係之
釋明文書影本。如委任律師提起上訴者，應一併繳納上訴審裁判
費。
中　　華　　民　　國　　111 　年　　8 　　月　　3 　　日
　　　　　　　　　　　　　  書記官  陳珮茹